臺灣屏東地方法院民事判決
107年度潮簡字第715號
原      告  陳慶宏  
被      告  陳永富  
            陳雅惠  
            陳永達  

            陳瓊花  
            陳天德  
                      指定送達處所：臺北市○○區○○街00巷0號0樓
            陳天旺  
上一人            
訴訟代理人  陳威龍  
被      告  鄭陳金  

訴訟代理人  鄭勝鴻  
被      告  凃陳麗華
            財政部國有財產署

上一人
法定代理人  曾國基  
訴訟代理人  林秀娟  
複代理人    溫嘉璤  
被      告  陳春凉  

            歐龍勝  
            陳余金蕋
            陳永成  

            楊惠珠  
上一人            
訴訟代理人  廖晟維  
被      告  臺灣糖業股份有限公司

法定代理人  陳昭義  
訴訟代理人  陳榮舜  
            謝昀蓁  
            賴毓姍  
被      告  楊坤松  

            楊坤和  

            方信儒  
            陳永豐  
            陳怡秀  
上一人                      
訴訟代理人  鍾麗娥  


被      告  李良    
            李平    
            李慶瑾  
            李紅蘭  
            李香蘭  
            李靜芳  
上列當事人間請求分割共有物事件，本院於民國111年3月3日言
詞辯論終結，判決如下：
　　主  文
附表一編號1、4之「繼承人」欄所示被告，應分別就如附表一編
號1、4所示被繼承人所遺屏東縣○○鄉○○段000地號土地應有部分
辦理繼承登記。
兩造共有坐落新園鄉五房段896、897地號土地，分割方法如附表
二及附圖一所示。
訴訟費用由兩造按附表一「合併應有部分比例」欄負擔。
    事實及理由
壹、程序方面：
一、按簡易訴訟之訴狀送達後，原告不得將原訴變更或追加他訴
    ，但請求之基礎事實同一者，不在此限。民事訴訟法第255
    條第1項但書第2款、第436條第2項各有明定。查原告起訴之
    請求嗣變更、追加如下述（本院卷一第3、37；卷三第7頁）
    ，核屬基礎事實同一之請求，於法有據。
二、承受訴訟部分：
　㈠按當事人死亡者，訴訟程序在有繼承人、遺產管理人或其他
    依法令應續行訴訟之人承受其訴訟以前當然停止。當事人喪
    失訴訟能力或法定代理人死亡或其代理權消滅者，訴訟程序
    在有法定代理人或取得訴訟能力之本人承受其訴訟以前當然
    停止。第168條至第172條及前條所定之承受訴訟人，於得為
    承受時，應即為承受之聲明。他造當事人，亦得聲明承受訴
    訟。民事訴訟法第168條、第170條、第175條定有明文。次
    按承受訴訟既為依法應承受訴訟人之義務，自不以書狀之提
    出及送達為絕對必要要件。蓋聲明書狀送達之目的，僅為使
    他造當事人知悉其事而已，乃屬一種訓示規定（最高法院71
    年度台抗字第219號、103年度台抗字第498號裁判意旨參照)
    復按所謂承受之聲明，並無一定之用語，苟依書狀意旨，及
    承受義務人以該書狀所為之訴訟行為，足認其係出於承受訴
    訟之意思者，即不能指為尚未為合法之承受訴訟之聲明（最
    高法院77年度台上字第772號判決要旨參照）。
　㈡查訴訟進行中被告陳春行、陳鐵勇、李陳美惠分別死亡，被
    告臺灣糖業股份有限公司(下稱臺糖公司)之法定代理人則變
    更為陳昭義，各經陳昭義、原告對陳春行之繼承人即被告陳
    永豐、陳鐵勇之繼承人即被告陳怡秀；李陳美惠之繼承人即
    被告李良、李平、李慶瑾、李紅蘭、李香蘭、李靜芳聲明承
    受訴訟，業送達承受訴訟狀，被告陳永豐、陳怡秀復就被繼
    承人所遺坐落屏東縣○○鄉○○段0○○○0000○000地號土地(下合
    稱系爭土地)之應有部分辦繼承登記，被告陳永豐另出具合
    併分割之同意書，被告陳怡秀亦自行及委任其母鍾麗娥為訴
    訟代理人到庭陳述，臺糖公司另自行或經本院轉送其書狀予
    兩造等情，有聲明承受訴訟狀、委任狀、股份有限公司變更
    登記表、戶籍謄本、臺灣臺中地方法院民國111年5月21日中
    院麟家良字第1100036812號函、送達證書、報到單及言詞辯
    論筆錄等件可佐（本院卷一第265、279-284；卷二第36、11
    3、117-118、125；卷三第28、64、66、74、83-114、166-1
    69、176-179；卷四第11-58、93-96頁），揆諸上揭規定，
    自應准許。　
三、除被告陳永達、財政部國有財產署(下稱國產署)、歐龍勝、
    臺糖公司、陳怡秀外，其餘被告經合法通知，均無正當理由
    未於最後言詞辯論期日到場，核無民事訴訟法第386條所列
    各款情形，就未到場被告部分，爰依原告之聲請，由其一造
    辯論而為判決。
貳、實體方面：
一、原告主張：兩造為系爭土地之共有人，各經應有部分過半數
    之共有人同意合併分割，亦無其他不得分割之情，現狀上僅
    有被告歐龍勝在使用，有農作、堆放農具及私設通路，附圖
    一、二係被告陳鐵勇先前提出分割方法，應為各共有人之多
    數共識，爰訴請裁判分割，並將上開附圖編號M由原告分得
    ，俾與訴外人即女兒陳秋蓉所有並相鄰之895地號土地合併
    使用，我資力不足以金錢補償其他共有人，無須分得更多土
    地。因被告陳永富、陳雅惠、陳瓊花、陳永達；李良、李平
    、李慶瑾、李紅蘭、李香蘭、李靜芳等人，迄未分別就訴外
    人即被繼承人陳炳章、李陳美惠所遺896地號土地應有部分
    辦理繼承登記，並聲明：如主文第1項所示。
二、被告方面：
　㈠被告臺糖公司、國產署：同意合併分割，希望能將附圖一編
    號B、C、D合併，按附圖二分割，將附圖二編號B由使用系爭
    土地之被告歐龍勝分得，並就臺糖公司、國產署系爭土地應
    有部分換算面積，按立固不動產估價師聯合事務所(下稱立
    固事務所)鑑定價格即896、897地號土地每平方公尺各為新
    臺幣(下同)3,260元、3,790元予以補償。
　㈡被告陳永達：與同為陳炳章之繼承人即被告陳永富、陳雅惠
    、陳瓊花討論後，仍希望共同分得土地，縱為袋地亦無妨。
　㈢被告陳天旺：希望能分得上開附圖編號A部分。
　㈣被告陳永成：我與被告陳余金蕋同意以前述鑑定價格補償，
    而無須分得土地。
　㈤被告陳天德：同意合併或單獨分割，不希望金錢補償或變價
    。
　㈥被告楊坤松、楊坤和、楊惠珠：同意合併分割及由三人共同
    分得，可變價分割。
　㈦被告陳怡秀：希望能分到臨路之土地，原物分割如不能有效
    利用，願意變價分割。
　㈧被告歐龍勝：同意合併分割，不願變價分割，系爭土地由我
    在使用，相鄰897地號土地之898地號土地上有我、兄弟居住
    之房屋，門牌號碼新園鄉五房段403巷12號房屋為我居住，
    出入經897地號土地上私設通路，分到附圖一編號B可與898
    地號土地合併使用。　
　㈨被告鄭陳金、凃陳麗華：同意被告陳鐵勇所提合併分割方案
    ，亦可變價分割。
　㈩被告凃陳麗華：同意被告陳鐵勇所提合併分割方案。
　其餘被告則未於言詞辯論期日到庭，亦未提出書狀為任何陳
    述或答辯。
三、得心證之理由：
　㈠按各共有人，除法令另有規定外，得隨時請求分割共有物。
    但因物之使用目的不能分割或契約訂有不分割之期限者，不
    在此限。共有物之分割，依共有人協議之方法行之。分割之
    方法不能協議決定，或於協議決定後因消滅時效完成經共有
    人拒絕履行者，法院得因任何共有人之聲請，命為下列之分
    配：一、以原物分配於各共有人。但各共有人均受原物之分
    配顯有困難者，得將原物分配於部分共有人。二、原物分配
    顯有困難時，得變賣共有物，以價金分配於各共有人；或以
    原物之一部分分配於各共有人，他部分變賣，以價金分配於
    各共有人。以原物為分配時，如共有人中有未受分配，或不
    能按其應有部分受分配者，得以金錢補償之。以原物為分配
    時，因共有人之利益或其他必要情形，得就共有物之一部分
    仍維持共有。共有人部分相同之相鄰數不動產，各該不動產
    均具應有部分之共有人，經各不動產應有部分過半數共有人
    之同意，得適用前項規定，請求合併分割。但法院認合併分
    割為不適當者，仍分別分割之。民法第823條第1項、第824
    條第1至4項、第6項分別定有明文。又按分割共有物究以原
    物分割或變價分割為適當，法院應斟酌當事人意願、共有物
    之使用情形、經濟效用及全體共有人之利益等情形而為適當
    之分割，不受共有人所主張分割方法之拘束（最高法院88年
    度台上字第600號裁判意旨參照）。
　㈡查兩造分別為系爭土地之共有人，系爭土地為一般農業區之
    農牧用地，業據應有部分過半數共有人同意合併分割，經兩
    造陳明，並如上述，復有繼承系統表、戶籍謄本、土地登記
    謄本、同意書等件可稽（本院卷一第38-47、178-179、266
    ；卷二第5；卷三第75-82、166-169、176-179；卷四第11-5
    8頁），是原告請求將系爭土地予以合併分割，於法並無不
    合。又系爭土地合併分割可分割為14筆土地，楊坤松、楊坤
    和須共同分得，楊惠珠與渠等共同分得亦可，有屏東縣東港
    地政事務所110年11月5日屏港地二字第11030527400號函及
    附件；111年3月2日屏港地二字第11130078800號函可考（本
    院卷三第121-158；卷四第91頁），是附圖一、二之分割筆
    數均未逾14筆，且將前揭三人共同分得，當屬可取。　
　㈢次查，896地號土地現種果樹，897地號土地南側有紅磚牆臨
    柏油道路，東南側設置出入口可進入897地號土地上私設通
    路，東側鋪設水泥，略中有棚架，西側種樹木，被告歐龍勝
    所有及居住之系爭房屋則坐落898地號土地等情，有本院勘
    驗筆錄及現場照片、附圖二為證（本院卷一第83-85、118-1
    22；卷二第22、108-109頁），且為兩造所不爭執，勘認原
    告、被告國產署、臺糖公司所稱系爭土地由被告歐龍勝使用
    等語，並非無據，惟系爭土地之上述地上物均非極具經濟價
    值，或依法領得使用執照之房屋，應無將就現狀必由現使用
    人分得之情。
　㈣參諸附圖一、二及附表之分割方法，源自被告陳鐵勇所提，
    相同者乃編號A由被告陳天德、陳天旺共同分得；編號E由陳
    怡秀分得；編號F由被告李陳美惠之繼承人即被告李良、李
    平、李慶瑾、李紅蘭、李香蘭、李靜芳共同分得；編號G由
    陳春凉、陳永豐、陳永成、陳余金蕋共同分得；編號H由方
    信儒分得；編號I由陳炳章之繼承人即被告陳永富、陳雅惠
    、陳瓊花、陳永達共同分得；編號J分歸鄭陳金；編號K分歸
    凃陳麗華；編號L由楊坤松、楊坤和、楊惠珠共同分得；編
    號M分歸原告，參酌勘驗筆錄、現場照片及附圖二之柏油道
    路、私設通路位置（本院卷一第83-85、118-122；卷二第22
    、108-109頁），雖其中編號A、G至L未臨柏油道路，且部分
    共有人乃共同分得，惟民法分割共有物本以原物分割為優先
    ，系爭土地之分割筆數限制，業如前述，由上述現狀可知系
    爭土地非乏人或難以使用，本件亦欠共有人均同意變價分割
    或陳明願分得全部或多數之系爭土地等情，逕將系爭土地予
    以變價分割或僅由少數人分得，尚非穩當。承以分得前述部
    分之當事人多未爭執，不乏言明願共同分得袋地，且迄無適
    時提出其他分割方法供本院參酌，審度上開未鄰路部分與柏
    油道路實相隔未遠，部分共有人未使用系爭土地仍有意分得
    ，應對土地已有規劃，併參系爭土地業經本院囑託立固事務
    所鑑定價格(外放鑑估報告書)，亦令分得前述部分共有人增
    加處分上彈性，綜以觀之，足認附圖一、二編號A、E至M之
    分割方法應屬合宜。
　㈤又被告國產署、臺糖公司雖稱將附圖一編號B、C、D合併為附
    圖二編號B，由被告歐龍勝分得並予金錢補償等語，惟896、
    897地號土地經立固事務所鑑定，每平方公尺分別係3,260元
    、3,790元(外放鑑估報告書第45頁)，如按土地登記謄本所
    示渠等應有部分比例計算（本院卷三第166-169、176-179頁
    ），則被告歐龍勝須補償被告國產署321,257元(計算式：3,
    260元×394.18×1/4＝321,257元，小數點以下四捨五入)、臺
    糖公司1,018,251元(計算式：3,790元×1225.21×47250/2154
    75＝1,018,251元，小數點以下四捨五入)，要非小額，考量
    被告歐龍勝未對實際補償數額明示同意，先前書狀及所附證
    據仍側重無償使用897地號土地上通路之利益(卷二第102-11
    0、119-123頁)，如判令其分得附圖二編號B，是否有此資力
    補償或具合理性，尚待商榷。對照附圖一、二所呈，附圖一
    編號C、D均與柏油道路有連結，後續處分及使用，應非困難
    ，而附圖一編號B亦綽供被告歐龍勝通行，兼衡上述系爭土
    地之現狀，為免被告歐龍勝日後無資力補償，又興紛擾，自
    按渠等應有部分，即將附圖一編號B、C、D，各分歸被告歐
    龍勝、臺糖公司、國產署取得，較為妥適。
　㈥稽上各節，系爭土地應按附表二及附圖一所示分割方法為恰
    當，而被告陳永富、陳雅惠、陳瓊花、陳永達；李良、李平
    、李慶瑾、李紅蘭、李香蘭、李靜芳等人，迄未分別就被繼
    承人陳炳章、李陳美惠所遺896地號土地應有部分辦理繼承
    登記，有土地登記謄本可憑（本院卷三第166-169、176-179
    頁），依民法第759條規定，自須先登記方得處分其權利，
    原告請求渠等辦理繼承登記後再行分割，亦當准許。
四、綜上所述，原告請求如主文第1項所示，並請求將兩造共有
    系爭土地予以裁判分割，於法並無不合，經本院審酌前述各
    節，應以如主文第2項所示分割方法為適當。
五、本件事證已臻明確，其餘攻擊、防禦方法及所提出之證據資
    料，核與判決結果不生影響，爰不逐一論述，附此敘明。
六、末按因共有物分割、經界或其他性質上類似之事件涉訟，由
    敗訴當事人負擔訴訟費用顯失公平者，法院得酌量情形，命
    勝訴之當事人負擔其一部，民事訴訟法第80條之1定有明文
    。本件係分割共有物而涉訟，法院本不受當事人聲明分割方
    法之拘束，實質上並無所謂何造勝訴、敗訴之問題，且兩造
    因分割結果均蒙其利，故本件訴訟費用，應由兩造依系爭土
    地合併後應有部分比例分擔，始為公允，爰諭知如主文第3
    項所示。
中　　華　　民　　國　 111　　年　　4　　月　　7 　　日
                  潮州簡易庭  法　官　曾迪群
得上訴（20日）
以上正本係照原本作成。
如不服本判決，應於送達後20日內，向本院提出上訴狀並表明上
訴理由，如於本判決宣示後送達前提起上訴者，應於判決送達後
20 日內補提上訴理由書（須附繕本）。如委任律師提起上訴者
，應一併繳納上訴審裁判費。
中　　華　　民　　國　　111 　年　　4 　　月　　7　　日
                                  書記官　劉佳
附表一：
屏東縣新園鄉五房段896(394.18㎡)、000(0000.21㎡)地號土地       編號 共有人 繼承人 應有部分比例  合併後應有部分比例 合計換算面積 （㎡）　    896地號 897地號   1 陳炳章（歿，即被繼承人） 陳永富、陳永達、陳雅惠、陳瓊花 278/5040  2174/161939 21.74 2 陳天德  85/2520 5250/ 215475 4315/161939 43.15 3 陳天旺  85/2520 5250/ 215475 4315/161939 43.15 4 李陳美惠（歿，即被繼承人） 李良、李平、李慶瑾、李紅蘭、李香蘭、李靜芳 693/5040  5421/161939 54.2 5 鄭陳金  133/5040 11718/ 215475 7703/161939 77.03 6 凃陳麗華  266/5040 23436/ 215475 15406/161939 154.06 7 財政部國有財產署  1/4  9855/161939 98.55 8 陳春凉  1/27 7000/ 215475 5440/161939 54.4 9 歐龍勝  1/18 10500/ 215475 8161/161939 81.61 10 陳慶宏  964/5040 39285/ 215475 29877/161939 298.78 11 陳余金蕋  1/54 3500/ 215475 2720/161939 27.2 12 陳永成  1/54 3500/ 215475 2720/161939 27.2 13 楊惠珠  133/5040  1040/161939 10.4 14 陳永豐  1/27 7000/ 215475 5440/161939 54.4 15 陳怡秀  133/5040 11718/ 215475 7703/161939 77.03 16 臺灣糖業股份有限公司   47250/ 215475 26867/161939 268.67 17 楊坤松   5859/ 215475 3331/161939 33.31 18 楊坤和   5859/ 215475 3331/161939 33.31 19 方信儒   28350/ 215475 16120/161939 161.2 合計      1619.39 備註：面積經權宜調整，小數點後進位或捨去。         
附表二：
分割方法    附圖一編號 面積（㎡） 受分配人 權利範圍 A 86.3 陳天德、陳天旺 陳天德(1/2)、陳天旺(1/2) B 81.61 歐龍勝 全部 C 268.67 臺灣糖業股份有限公司 全部 D 98.55 財政部國有財產署 全部 E 77.03 陳怡秀 全部 F 54.2 李良、李平、李慶瑾、李紅蘭、李香蘭、李靜芳 公同共有全部 G 163.21 陳春凉、陳永豐、陳永成、陳余金蕋 陳春涼(5400/16320)、陳永豐(5400/16320)、陳永成(2720/16320)、陳余金蕋(2720/16320) H 161.2 方信儒 全部 I 21.74 陳永富、陳永達、陳雅惠、陳瓊花 公同共有全部 J 77.03 鄭陳金 全部 K 154.06 凃陳麗華 全部 L 77.02 楊惠珠、楊坤松、楊坤和 楊惠珠(1040/7702)、楊坤松(3331/7702)、楊坤和(3331/7702) M 298.77 陳慶宏 全部 合計 1619.39   備註：面積經權宜調整，小數點後進位或捨去。